臺灣臺中地方法院刑事判決
111年度金訴緝字第8號
公  訴  人  臺灣臺中地方檢察署檢察官
被      告  周竹祥



上列被告因詐欺等案件，經檢察官提起公訴（110年度偵字第737
7號），於準備程序中，被告就被訴事實為有罪之陳述，經告以
簡式審判程序之旨，並聽取當事人之意見後，本院合議庭裁定由
受命法官獨任進行簡式審判程序，並判決如下：
    主    文
周竹祥犯三人以上共同詐欺取財罪，累犯，處有期徒刑貳年。
未扣案之犯罪所得新臺幣伍萬捌仟元及三星廠牌NOTE4手機壹支
（含0000000000號SIM卡壹張）均沒收，於全部或一部不能沒收
或不宜執行沒收時，追徵其價額。
    犯罪事實
一、周竹祥與蔡旻澤（已由本院判刑確定）於民國109年9月29日
    以前某日，加入姓名、年籍不詳在通訊軟體「Telegram」（
    下稱Telegram）使用暱稱「華辰暉」、「xuan」、「殘風」
    、「摩天輪」、「李小呈」及「阿勇」（暱稱更改前為「王
    世凱」，下稱「阿勇」）等人所屬之三人以上，以實施詐術
    為手段，具有持續性或牟利性之結構性詐欺集團組織，並與
    該詐欺組織成員共同意圖為自己不法之所有，基於三人以上
    加重詐欺取財、掩飾或隱匿特定犯罪所得之本質、去向之洗
    錢犯意聯絡，由周竹祥先提供其向彰化商業銀行所申設帳號
    000-00000000000000號帳戶（下稱彰化銀行帳戶）予上開詐
    騙集團使用，復於被害人將詐騙款項匯入後，再擔任車手之
    角色，負責提領贓款並轉交給上手之工作，蔡旻澤則擔任俗
    稱「收水」之角色，負責收取車手所提領之贓款後，再轉交
    給上手之工作。嗣該詐欺集團成員即於109年9月11日上午11
    時許，撥打電話予蔡振章，向其佯稱：個人資料因遭詐騙集
    團盜用開立帳戶，需先繳交名下所有金融帳戶之款項作監管
    云云，致蔡振章陷於錯誤，遂依指示，分別於如附表所示之
    匯款時間，匯款如附表所示之匯款金額至周竹祥上開彰化銀
    行帳戶內。嗣周竹祥使用其所有之三星廠牌NOTE4手機（含0
    000000000號SIM卡，未扣案），遂依Telegram暱稱「殘風」
    之人指示，於如附表所示之提領時間，前往如附表所示之提
    領地點，提領如附表所示之提領金額，再依指示將上開款項
    置放於如附表所示之款項放置地點，因此共獲得酬勞新臺幣
    （下同）5萬8,000元【7,000＋13,000＋38,000＝58,000】；蔡
    旻澤則於109年10月6日，依Telegram暱稱「阿勇」之人指示
    ，至臺中高鐵站與另一名詐欺集團成員男子領取銀色IPhone
     7手機1支（IMEI：000000000000000，含SIM卡1張）及報酬
    1500元，嗣再以上開手機與詐欺集團之不詳成員聯繫，並依
    上手之指示，於同日下午3時40分許，前往臺中市○○區○○路0
    段0000巷00號附近花圃取款時，當場遭員警查獲，並扣得現
    金166萬元及上開手機1支（含SIM卡1張）。
二、案經臺中市政府警察局大雅分局報告臺灣臺中地方檢察署檢
    察官偵查起訴。
    理    由
壹、程序部分：
一、按組織犯罪防制條例第12條第1項中段規定：「訊問證人之
    筆錄，以在檢察官或法官面前作成，並經踐行刑事訴訟法所
    定訊問證人之程式者為限，始得採為證據」，係以立法排除
    被告以外之人於警詢或檢察事務官調查中所為之陳述，得適
    用刑事訴訟法第159條之2、第159條之3及第159條之5之規定
    ，是證人於警詢時之陳述，於違反組織犯罪防制條例案件，
    即絕對不具有證據能力，自不得採為判決基礎（最高法院97
    年度台上字第1727號、102年度台上字第3990號判決參照）
    。是有關被告自己於警詢、偵訊及法院法官面前所為之供述
    ，對被告本身而言，不在前開第12條第1項中段排除之列。
    然證人於警詢時所為關於本條例犯行之陳述，對被告而言，
    係屬被告以外之人於審判外之陳述，依前揭說明，自不得採
    為認定被告違反本條例之罪之證據。若係犯本條例以外之罪
    ，即使與本條例所規定之罪，有裁判上一罪之關係，關於該
    所犯本條例以外之罪，其被告以外之人所為之陳述，自仍應
    依刑事訴訟法相關規定，定其得否為證據（最高法院103年
    度台上字第2915號判決要旨參照）。查證人即同案被告蔡旻
    澤、證人即被害人蔡振章於警詢之陳述，屬被告以外之人於
    審判外之陳述，依前揭說明，於違反組織犯罪防制條例之待
    證犯罪事實之部分，不具證據能力；惟於違反組織犯罪防制
    條例以外之罪，本院審酌該等證據作成時之情況，並無違法
    取證或其他瑕疵，認為適於作為本案認定事實之依據，有證
    據能力。
二、本案被告周竹祥所犯為死刑、無期徒刑、最輕本刑為3年以
    上有期徒刑以外之罪，其於準備程序中就被訴事實為有罪之
    陳述，經告以簡式審判程序之旨，並聽取當事人之意見後，
    本院合議庭依刑事訴訟法第273條之1第1項之規定，裁定由
    受命法官獨任進行簡式審判程序。又本案之證據調查，依同
    法第273條之2規定，不受同法第159條第1項、第161條之2、
    第161條之3、第163條之1及第164條至第170條規定之限制，
    合先敘明。
貳、實體部分：
一、認定犯罪事實所憑之證據及理由：
　　上開犯罪事實，業據被告周竹祥於本院準備程序及審理時坦
    承不諱（見本院金訴緝卷第122至123、134頁），核與證人
    即同案被告蔡旻澤於警詢及偵訊時供述之情節大致相符（見
    偵卷第57至61、221至223頁），並經證人即被害人蔡振章於
    警詢時證述其被詐騙之過程甚為綦詳（見偵卷第83至95頁）
    ，且有被害人帳戶明細及車手提領時間一覽表（見偵卷第45
    頁）、員警職務報告（見偵卷第49至53頁）、臺中市政府警
    察局大雅分局扣押筆錄、扣押物品目錄表、扣押物品收據（
    見偵卷第97至107頁）、監視器畫面翻拍照片4張（見偵卷第
    109至115頁）、彰化銀行存摺存款帳號資料及交易明細查詢
    【戶名：周竹祥】（見偵卷第117至123頁）、手機截圖照片
    51張（見偵卷第125至151頁）、帳戶個資檢視報表（見偵卷
    第153至157頁）、內政部警政署反詐騙諮詢專線紀錄表、高
    雄市政府警察局楠梓分局加昌派出所受理詐騙帳戶通報警示
    簡便格式表、受理刑事案件報案三聯單（見偵卷第159至161
    、177頁）、被害人蔡振章之合作金庫銀行存款存摺封面及
    內頁交易明細影本（見偵卷第163至169頁）、被害人蔡振章
    之土地銀行帳戶存摺封面及內頁交易明細影本（見偵卷第17
    1至175頁）、臺中市政府警察局大雅分局扣押物品清單【11
    0年度保管字第374、375號】、臺灣臺中地方法院贓證物款
    收據、扣押物品照片一覽表（見偵卷第203至204、209、215
    頁）等在卷可稽，足認被告上開任意性之自白，與事實相符
    ，堪信為真實。從而，本案事證明確，被告犯行，堪予認定
    ，應依法論科。
二、論罪科刑：
(一)按組織犯罪防制條例所稱之犯罪組織，係指3人以上，以實
    施強暴、脅迫、詐欺、恐嚇為手段或最重本刑逾5年有期徒
    刑之罪，所組成具有持續性或牟利性之有結構性組織；而所
    稱有結構性組織，係指非為立即實施犯罪而隨意組成，不以
    具有名稱、規約、儀式、固定處所、成員持續參與或分工明
    確為必要，組織犯罪防制條例第2條第1項、第2項分別定有
    明文。本案詐欺犯罪組織成員，至少有被告周竹祥、同案被
    告蔡旻澤及Telegram暱稱「華辰暉」、「xuan」、「殘風」
    、「摩天輪」、「李小呈」、「阿勇」等真實姓名年籍均不
    詳之人等暨其等所屬詐欺集團之其他不詳姓名、年籍成員等
    人，而集團成員或有向被害人施詐者、領取被害人匯入之款
    項者、負責收回領款之人所交付之款項者，顯見本案之詐欺
    犯罪組織，自屬3人以上，以實施詐術為手段，所組成具有
    持續性、牟利性之有結構性組織，而對被害人蔡振章實行詐
    騙犯行甚明。
(二)核被告周竹祥所為，係犯組織犯罪防制條例第3條第1項後段
    之參與犯罪組織罪、刑法第339條之4第1項第2款之3人以上
    共同犯詐欺取財罪及洗錢防制法第14條第1項之一般洗錢罪
    。至公訴意旨雖認被告周竹祥就詐欺取財部分，應成立刑法
    第339條之4第1項第1款冒用政府機關及公務員名義詐欺取財
    罪，然被告周竹祥供稱伊不清楚是使用何手法詐騙被害人（
    見本院金訴緝卷第122頁），且依本案卷內既存證據資料，
    尚乏積極證據足以證明被告周竹祥曾參與或知悉詐欺集團成
    員詐騙被害人之過程或手法，是以公訴意旨此部分所認容有
    誤會，惟此僅係詐欺加重條件之減縮，自無庸變更起訴法條
    ，併此敘明。
(三)按共同正犯之成立，祇須具有犯意之聯絡及行為之分擔，既
    不問犯罪動機起於何人，亦不必每一階段犯行，均須參與，
    若共同實施犯罪行為之人，在共同意思範圍內，各自分擔犯
    罪行為之一部，相互利用他人之行為，以達其犯罪之目的，
    其成立不以全體均參與實施犯罪構成要件之行為為要件；參
    與犯罪構成要件之行為者，固為共同正犯；以自己共同犯罪
    之意思，參與犯罪構成要件以外之行為，或以自己共同犯罪
    之意思，事前同謀，而由其中一部分人實行犯罪之行為者，
    亦均應認為共同正犯，使之對於全部行為所發生之結果，負
    其責任。被告周竹祥與同案被告蔡旻澤、「華辰暉」、「xu
    an」、「殘風」、「摩天輪」、「李小呈」、「阿勇」及其
    等所屬詐欺集團其他成員，彼此間相互利用，各自分擔部分
    犯罪行為，依照上開說明，被告周竹祥與同案被告蔡旻澤、
    「華辰暉」、「xuan」、「殘風」、「摩天輪」、「李小呈
    」、「阿勇」及其等所屬詐欺集團其他成員間有犯意聯絡及
    行為分擔，應論以共同正犯。
(四)本案被害人遭詐欺集團不詳成員施用詐術而分別於附表所示
    匯款時間匯款多次，乃該集團成員以同一詐欺手法訛詐同一
    被害人，致被害人於密接時間內為多次匯款，其等施用詐術
    之方式及詐欺對象相同，侵害同一人之財產法益；又被害人
    所匯款項，於密接時間、地點經被告周竹祥多次提領，係基
    於提領同一被害人遭詐騙所匯款項之單一目的所為之數個舉
    動，因其侵害之法益同一，且數行為均係在密切接近之時間
    、地點進行，各行為之獨立性極為薄弱，依一般社會健全觀
    念，在時間差距上，難以強行分開，在刑法評價上，應將前
    揭多次施用詐術及提領之行為均視為數個舉動之接續施行，
    屬接續犯而各為包括之一罪。
(五)再以被告周竹祥一行為同時觸犯參與犯罪組織、3人以上共
    同犯詐欺取財、一般洗錢等罪，乃一行為觸犯數罪名之想像
    競合犯，應依刑法第55條規定，從一重之3人以上共同犯詐
    欺取財罪處斷。
(六)被告前因違反毒品危害防制條例案件，經新北地方法院以10
    5年度簡字第5255號判處有期徒刑2月確定，於106年1月6日
    易科罰金執行完畢，有臺灣高等法院被告前案紀錄表在卷可
    查，是被告於上開有期徒刑執行完畢後5年內故意再犯本案
    有期徒刑以上之罪，固構成累犯，惟上開累犯案件之犯罪型
    態與被告本案犯行不同，難認被告經該累犯案件處罰後再犯
    本案犯行，有何刑罰反應力薄弱或具特別惡性，參照司法院
    釋字第775號解釋意旨，本案尚無依刑法第47條第1項規定加
    重其刑之必要。
(七)又按想像競合犯之處斷刑，本質上係「刑之合併」。其所謂
    從一重處斷，乃將想像競合犯組成之評價上數罪，合併為科
    刑一罪，其所對應之刑罰，亦合併其評價上數罪之數法定刑
    ，而為一個處斷刑。易言之，想像競合犯侵害數法益者皆成
    立犯罪，論罪時必須輕、重罪併舉論述，同時宣告所犯各罪
    名，包括各罪有無加重、減免其刑之情形，亦應說明論列，
    量刑時併衡酌輕罪部分量刑事由，評價始為充足，然後依刑
    法第55條前段規定「從一重處斷」，非謂對於其餘各罪可置
    而不論。因此，法院決定處斷刑時，雖以其中最重罪名之法
    定刑作為裁量準據，惟於裁量其輕重時，仍應將輕罪合併評
    價在內（最高法院108年度台上字第4405、4408號判決意旨
    參照）。經查：組織犯罪防制條例第3條第1項但書規定：「
    但參與情節輕微者，得減輕或免除其刑」，本案被告蔡旻澤
    負責收取車手所提領之贓款後，再轉交予詐欺集團成員，其
    參與情節似難謂輕微，而無組織犯罪防制條例第3條第1項但
    書之適用；次就組織犯罪防制條例第8條第1項規定：「犯第
    3條之罪……偵查及審判中均自白者，減輕其刑。」，而洗錢
    防制法第16條第2項亦規定：「犯前2條之罪，在偵查或審判
    中自白者，減輕其刑。」，惟被告周竹祥就其所犯上開犯行
    於偵查中並未自白，係在審理時始坦認犯行，是以當無組織
    犯罪防制條例第8條第1項規定之適用；然符合洗錢防制法第
    16條第2項規定，原應減輕其刑，但因其所犯一般洗錢罪係
    屬想像競合犯其中之輕罪，本院決定處斷刑時，雖以其中最
    重罪之法定刑做為裁量之準據，惟於後述量刑時，仍當一併
    衡酌該部分減輕其刑之事由，併此敘明。
(八)爰以行為人之責任為基礎，審酌被告正值青壯，不思循正當
    途徑賺取財物，僅因一時急需用錢，率爾加入詐欺集團組織
    ，除提供彰化銀行帳戶供本案詐欺集團使用，並分擔俗稱「
    車手」之提領詐欺贓款任務以牟取報酬，價值觀念偏差，恣
    意詐欺行為造成本案被害人損失不貲，並使其餘詐欺集團成
    員得以隱匿其真實身分，減少遭查獲之風險，愈使其等肆無
    忌憚，助長犯罪之猖獗，所為實應嚴懲；惟念及被告於本院
    審理時終能坦承犯行，態度尚可，且被告於審理中自白前揭
    一般洗錢罪之犯行，應斟酌洗錢防制法第16條第2項減輕其
    刑之規定，暨其自陳之智識程度及家庭經濟狀況（見本院金
    訴緝卷第135頁）等一切情狀，量處如主文所示之刑。
(九)另司法院大法官會議甫於110年12月10日作成釋字第812號解
    釋文：「106年4月19日修正公布之組織犯罪防制條例第3條
    第3項規定：『犯第1項之罪者，應於刑之執行前，令入勞動
    場所，強制工作，其期間為3年。』（嗣107年1月3日修正公
    布第3條，但本項並未修正）就受處分人之人身自由所為限
    制，違反憲法比例原則及憲法明顯區隔原則之要求，與憲法
    第8條保障人身自由之意旨不符，應自本解釋公布之日起失
    其效力。」準此，本案被告蔡旻澤所犯組織犯罪防制條例第
    3條第1項後段之參與犯罪組織罪，即無依同條第3項規定宣
    告刑前強制工作之餘地，附此說明。　　
三、沒收部分：
(一)被告周竹祥供稱係其所有之使用三星廠牌NOTE4手機（含000
    0000000號SIM卡）與詐欺集團成員聯繫等語（見本院金訴緝
    卷第123頁），足認上開手機為被告周竹祥本案犯行所用之
    物，且未扣案，應依刑法第38條第2項、第4項之規定宣告沒
    收，於全部或一部不能沒收或不宜執行沒收時，追徵其價額
    。
(二)按犯罪所得，屬於犯罪行為人者，沒收之；於全部或一部不
    能沒收或不宜執行沒收時，追徵其價額，刑法第38條之1第1
    項前段、第3項分別定有明文。查被告周竹祥於警詢時供稱
    ：我有領到酬勞，對方9月29日匯款7,000元，9月30日匯款1
    萬3,000元，10月5日匯款3萬8,000元（見偵卷第74頁），並
    有其彰化銀行帳戶交易明細查詢資料可考（見偵卷第117至1
    21頁），屬被告周竹祥為本案犯行之犯罪所得，且未扣案，
    依法應予宣告沒收，於全部或一部不能沒收或不宜執行沒收
    時，追徵其價額。前揭宣告多數沒收，依刑法第40條之2第1
    項規定，併執行之。
(三)至於同案被告蔡旻澤於109年10月6日為警查獲時，所查扣之
    現金166萬元，為被害人蔡振章受詐騙所匯入之款項，已由
    本院裁定發還被害人蔡振章，依刑法第38條之1第5項規定，
    不予宣告沒收，附此敘明。
據上論斷，應依刑事訴訟法第273條之1第1項、第299條第1項前
段，組織犯罪防制條例第3條第1項後段，洗錢防制法第14條第1
項、第16條第2項，刑法第11條前段、第28條、第339條之4第1項
第2款、第47條第1項、第55條、第38條第2項、第4項、第38條之
1第1項前段、第3項，刑法施行法第1條之1第1項，判決如主文。
本案經檢察官康存孝提起公訴，檢察官黃元亨到庭執行職務。
中　　華　　民　　國　　111 　年　　4 　　月　　12　　日
                  刑事第八庭    法  官  王靖茹
以上正本證明與原本無異。
如不服本判決應於收受送達後20日內向本院提出上訴書狀，並應
敘述具體理由；其未敘述上訴之理由者，應於上訴期間屆滿後20
日內向本院補提理由書（均須按他造當事人之人數附繕本）「切
勿逕送上級法院」。
告訴人或被害人如不服判決，應備理由具狀向檢察官請求上訴，
上訴期間之計算，以檢察官收受判決正本之日起算。
                                書記官  廖于萱
中　　華　　民　　國　　111 　年　　4 　　月　　12　　日
附錄論罪科刑法條：
【組織犯罪防制條例第3條第1項】
發起、主持、操縱或指揮犯罪組織者，處3年以上10年以下有期
徒刑，得併科新臺幣1億元以下罰金；參與者，處6月以上5年以
下有期徒刑，得併科新臺幣1千萬元以下罰金。但參與情節輕微
者，得減輕或免除其刑。
【中華民國刑法第339條之4第1項】
犯第339條詐欺罪而有下列情形之一者，處1年以上7年以下有期
徒刑，得併科100萬元以下罰金：
一、冒用政府機關或公務員名義犯之。
二、三人以上共同犯之。
三、以廣播電視、電子通訊、網際網路或其他媒體等傳播工具，
    對公眾散布而犯之。
【洗錢防制法第14條第1項】
有第2條各款所列洗錢行為者，處7年以下有期徒刑，併科新臺幣
5百萬元以下罰金。
附表：
編號 匯款時間 匯款金額 提領時間 提領地點 提領金額 提領款項放置地點 1 109年9月29日上午10時19分 45萬4,000元 109年9月29日上午10時57分 臺中市○○區○○路0段0000號1樓彰化銀行大雅分行 45萬元 臺中市○○區○○路0段0000號麥當勞大雅中清南店男生廁所內（收水：姓名年籍均不詳之人） 2 109年9月30日上午10時39分 30萬元 109年9月30日上午11時32分 臺中市○○區○○路0段0000號1樓彰化銀行大雅分行 82萬元  3 109年9月30日上午11時03分 52萬6,000元     4 109年10月5日上午11時17分 91萬3,800元 109年10月5日下午3時9分 臺中市○○區○○路00號彰化銀行太平分行 180萬元 臺中市○○區○○路00號全家便利商店太平永豐店廁所內（收水：姓名年籍均不詳之人） 5 109年10月5日下午1時41分 88萬7,100元     6 109年10月6日上午10時9分 98萬9,400元 109年10月6日下午3時10分 臺中市○○區○○路0段0000號1樓彰化銀行大雅分行 166萬元 臺中市○○區○○路0段0000巷00號附近花圃（收水：被告蔡旻澤） 7 109年10月6日上午10時11分 70萬元